臺灣臺北地方法院民事判決　　　　　　　　　　　　九十三年度保險簡上字第一號
　　上　訴　人　丁○○　　高雄.
　　訴訟代理人　張靜怡律師
　　複　代理人　楊擴舉律師
　　　　　　　　乙○○
　　被　上訴人　甲○○○保險股份有限公司
　　法定代理人　戊○○
　　訴訟代理人　丙○○
當事人間請求給付保險金事件，上訴人對於中華民國九十二年十月三日本院臺北簡易
庭九十一年度北保險簡字第一四七號第一審判決提起上訴，本院於九十三年三月四日
言詞辯論終結，判決如左：
    主  文
上訴駁回。
第二審訴訟費用由上訴人負擔。
    事  實
甲、上訴人方面：
一、聲明：
  (一)原判決廢棄。
  (二)被上訴人應給付上訴人新臺幣（下同）四十二萬二千二百五十元及自訴狀繕本送
    達翌日（即民國九十一年十一月七日）起至清償日止按年息百分之五計算之利息
    。
  (三)願供擔保請准宣告假執行。
二、陳述：除與原判決記載相同者，茲引用之外，補稱：
  (一)原審對於上訴人丁○○應就系爭車禍是否為「單一車輛事故」負舉證責任，其舉
    證責任之分配實有錯誤。
    １、查九十年五月十二日上午約六點十分，上訴人騎車牌號碼ＲＣＪ─七一二號
        機車途經高雄市○○區○○路四二三號時發生交通事故，導致其受有顏面複
        雜性撕裂傷及頭部外傷併腦震盪（下稱系爭車禍），是否非屬單一車輛所肇
        致，並非法律關係發生之特別要件，而係強制汽車責任險是否應予給付之一
        般要件，依最高法院四十八年臺上字第八八七號判例意旨，被上訴人甲○○
        ○保險股份有限公司應就有利於己之事實負舉證責任。換言之，若系爭車禍
        果為單一車輛所造成，被上訴人即不需給付保險金，以維強制汽車責任險之
        立法意旨，自屬有利被上訴人之事實，依民事訴訟法第二百七十七條與前開
        判例意旨，應由被上訴人負舉證責任。
    ２、退萬步言，若認前揭法規本文之意旨，上訴人應負舉證責任，惟按該條但書
        「但法律別有規定，或依其情形顯失公平者，不在此限」之規定，系爭車禍
        發生時，上訴人已陷入昏迷而意識不清，無法製作筆錄，若因此強令上訴人
        舉證，豈非顯失公平，亦違反強制汽車責任險旨在迅速補償事故受害人之立
        法真諦。
    ３、且依經驗法則觀之，事故之發生並無法令上訴人獲取高額之保險給付，而系
        爭車禍發生之地點道路又平坦無物，事發時更時值清晨，焉有罔顧前揭法規
        但書之規定，強賦上訴人負舉證責任。
    ４、再查，原審判決僅因被上訴人「否認」系爭車禍並非單一車輛事故即令上訴
        人舉證責任，似對該事實是否已陷入真偽不清之程度有所誤解。按新修正民
        事訴訟法第三百六十七條之一以下有關當事人訊問一目，已肯認當事人之陳
        述亦得為證據，然該針對事實而言，被上訴人根本不具有證人地位，且無目
        擊事實發生之情事，與一般案例中法律事實通常透過兩造間之交通往來而進
        行相異，可經由「否認」以移轉主觀之舉證責任？本案中，原審未予區別，
        逕由根本未曾目擊事實之被上訴人以否認而要求上訴人舉證，不免有認事用
        法之違誤。
  (二)原審法院僅憑交通大隊關於「現場無明顯擦痕及掉落物」之回覆即認定必為單一
    車輛事故，有違經驗法則、論理法則：
    １、按強制汽車責任顯事故之發生並非僅依車輛外型是否有明顯之擦痕或現場是
        否有遺落其他東西始得構成，而係事故之發生與肇因具有相當因果關係即足
        此有最高法院九十二年度臺上字第一九八二號判決意旨可參。
    ２、惟查，被上訴人於原審引述交通大隊之回覆「．．．現場無其他車輛遺留之
        煞車痕跡及掉落物．．．」云云，即抗辯該項事故必為單一車輛事故，已不
        當扭曲因果關係之認定。況本件中，上訴人被撞擊之處係手把「橡皮處」，
        如何能有明顯擦痕？原審若僅因上訴人騎乘之機車無明顯擦痕及認定本件屬
        單一車輛事故，稍嫌速斷，且有製造法律漏洞之疑慮。
  (三)就反訴部分，原審判決違誤之處如下：
    １、原審基於同一不當之心證，逕認定被上訴人主張之不當得利構成要件該當，
        除具有前揭所述違背經驗法則與論理法則及證據調查原則外，亦罔顧被上訴
        人答辯狀中自認之訴訟法上效果。
    ２、按「無法律上之原因受有利益，致他人受損害者，應返還其利益」民法第一
        百七十九條定有明文。經查，原審依相同之心證，逕認被上訴人不當得利之
        主張成立，其不當已如前述，職是之故，本件反訴標的一萬零六十五元之給
        付具有法律上原因，就法條文義解釋涵攝構成要件，自不構成不當得利。
    ３、次按「為使汽車交通事故所致體傷、殘障或死亡之受害人，迅速獲得基本保
        障，並維護道路交通安全」強制汽車責任保險法第一條定有明文。可知強制
        汽車責任險之法律性質為社會保險之一種，旨在發揮社會安全之功能。被上
        訴人徒引交通大隊針對該事故無法判斷之回覆，即欲避免其應負擔之保險給
        付責任，若然成立，將肇致許多諸如強制汽車責任險第三十八條規定中，在
        肇事車輛無法查究，非被保險汽車或肇事汽車之保險人無支付能力之情形下
        ，與本件類似因無法查得肇事人而失卻受償機會，進而架空本法之立法意旨
        。
    ４、況且保險公司於理賠申請書之出險經過一欄中已載明上訴人係經來車由右手
        撞擊把手而肇致事故發生，如其真欲俟鑑定報告出爐始爭執是否理賠，又何
        以在出險經過中以明確字眼記載出險之經過，顯見被上訴人並未預見鑑定報
        告之結果可能為無法判定，進而自承保險給付責任，今托言須嗣上訴人證明
        後始負賠償責任，除違反誠信原則與保險契約善意原則外，更違反禁反言之
        法理。
    ５、退萬步言之，若被上訴人不當得利之主張成立，按民法第一百八十條第一款
        之規定，若給付係履行道德上之義務者，不得請求返還。經查，上訴人於其
        答辯狀暨反訴（二）狀陳稱：「．．．原告（即上訴人）受傷是事實，且理
        賠金額不高，加上原告就該調處決定書是否回覆同意書，仍未確定，基於『
        情理』上，當時才未即向原告追討該一萬餘元．．．」，顯見其以「自認」
        本件標的之給付，係未履行對於客戶之道德上義務，豈可違反法律明文規定
        而向上訴人追討，故原審之判決實有違誤。
三、證據：援用原審立證方式。
乙、被上訴人方面：
一、聲明：如主文所示。
二、陳述：除與原判決記載相同者，茲引用之外，補稱：
  (一)上訴人強稱：「．．．若系爭事故果為單一車輛所造成，被上訴人即不需給付保
    險金，自屬有利於被上訴人之事實，應由被上訴人就其有利於己之事實負舉證責
    任．．．」等語，實係玩文字遊戲，則若依照上訴人之邏輯，不需給付保險金，
    係有利於被上訴人之事實，應由被上訴人負舉證責任，則如此一來，豈非任何項
    保險公司起訴之事件，皆應由保險公司負舉證之責，蓋因是否給付保險金乃對保
    險公司有利，此種推論違反舉證責任分配原則。
  (二)上訴人另於上訴理由狀中稱本件若要伊等舉證顯失公平云云，然判斷舉證責任分
    配是否公平之原則，應依雙方當事人接近證據之難易度為判斷依據，本件上訴人
    身為事故之當事人，其對於證據之取得，相較之下當然比被上訴人容易，故兩相
    權衡下，本件由上訴人負舉證責任並無失公平。誠如上訴人所言被上訴人在本件
    中根本不在場，並無目擊事實，根本不具證人地位，若強令被上訴人證明本件屬
    單一車輛事故，才係真正「顯失公平」。
  (三)關於反訴部分，上訴人稱：「．．．保險公司於理賠申請書之出險經過一欄中已
    載明上訴人係經來車由右手撞擊把手而肇致事故發生，如其真欲俟鑑定報告出爐
    始爭執是否理賠，又何以在出險經過中以明確字眼記載出險之經過．．．」等語
    ，然上訴人顯乃記憶有誤。本件上訴人於其發生交通事故逾「五個月」後之九十
    年十月二十六日，由其親人陪同前往被上訴人高雄分公司辦理出險事宜，該理賠
    申請書乃係其陪同前來之親友所填寫。依被上訴人公司規定，其理賠員絕不可能
    代客戶填寫理賠申請書。在當時被上訴人高雄分公司之承辦人員，見上訴人持高
    雄市政府警察局交通大隊事故證明單前來，上面記載上訴人發生交通事故受傷，
    且上訴人又自述遭不明人士所撞傷，被上訴人乃一強制汽車責任保險法第三十三
    條及保險實務，給付一萬餘元之「暫時性」傷害給付，故本件理賠申請書絕非上
    訴人所誤稱係被上訴人公司之員工所填寫，故原審認定上訴人無法證明本件非屬
    單一車輛事故，而判決上訴人需返還不當得利，殊無違誤。
  (四)此外，上訴人又強稱被上訴人自認前揭一萬餘元係「基於情理上」所給付，依民
    法第一百八十條第一款規定無庸返還等語，然前開規定當以給付本身不具有法律
    上之義務為前提，然被上訴人當初之傷害給付係在事實不明情形下所為之「暫時
    性」給付，屬履行法律上保險契約之給付義務，而與道德義務無關，不能因被上
    訴人自稱係「基於情理」先行給付，即一廂情願認定係履行道德義務。
  (五)退萬步言，本件縱如上訴人所言係遭不明車輛所撞傷（被上訴人仍否認之），然
    最高法院九十二年度臺上字第六九九號判決意旨稱：「強制汽車責任保險法之保
    險人於被保險人駕駛被保險汽車發生交通事故，致第三人傷殘死亡，始負保險賠
    償義務。」本件上訴人係被上訴人之被保險人，並非第三人，對自己並無所謂「
    責任」，依「責任」保險之法理，被上訴人強制汽車責任保險之保險事故顯未發
    生，並無給付保險金之義務。換言之，上訴人本應向加害人之保險公司求償，而
    上訴人既然稱肇事汽車無法追究，則顯然相當強制汽車責任保險法第三十八條第
    一項第一款之情狀，上訴人應向特別補償基金請求補償方屬正途。
三、證據：除援用原審立證方式。
    理  由
一、本件上訴人起訴主張：系爭車禍，係上訴人遭右後方一輛超速行駛之機車碰撞其
    機車右手把，其因此失去重心而彈離車道摔倒馬路中央，導致其受有顏面複雜性
    撕裂傷及頭部外傷併腦震盪。又上訴人以其為被保險人向被上訴人投保強制汽車
    責任保險，而其因上開傷害，臉部明顯遺存長達七公分之疤痕，符合強制汽車責
    任保險殘廢給付標準第五十七項：顏面遺存顯著醜型，爰依約於九十年三月間向
    被告請求殘廢給付四十二萬二千二百五十元，惟遭被上訴人無理拒付，故依契約
    關係起訴請求被上訴人應給付上開金額及法定遲延利息。並就反訴部分辯稱：強
    制汽車責任保險係屬社會保險，應受信賴保護原則之拘束，不受民法第一百七十
    九條不當得利之規範，且被上訴人自其申請理賠後，距二十五日始核付保險金，
    顯已經過謹慎之嚴核而認本件符合理賠要件，本件並非單一車輛交通事故，被上
    訴人之請求實無理由等語資為抗辯。
二、被上訴人就本訴部分辯稱：上訴人所主張系爭車禍，係屬單一車輛交通事故，並
    不屬於伊所承保之範圍，依兩造訂立之契約條款第十八條及強制汽車責任保險法
    施行細則第三條第二項規定，伊實不負理賠之責等語。並提起反訴主張上訴人以
    系爭車禍為由，於同年十月二十五日向伊申請強制汽車責任險傷害醫療保險金給
    付，伊基於迅速保障受害人之宗旨，雖上訴人未能證明系爭車禍並非單一車輛交
    通事故，惟伊高雄分公司仍於可自行負責無須向臺北總公司呈報之數額內，並參
    照強制汽車責任保險法第三十三條規定先暫時給付一萬零六十五元，而經查證後
    ，系爭車禍確係單一車輛交通事故，不屬伊承保範圍，是上訴人受領伊前述給付
    ，即屬無法律上原因而受有利益，並致伊受有損害，爰依不當得利法律規定，請
    求上訴人返還上開金額及法定遲延利息等語。
三、本件上訴人主張其為被保險人，向被上訴人投保強制汽車責任保險，而九十年五
    月十二日上午約六點十分，上訴人騎車牌號碼ＲＣＪ─七一二號機車途經高雄市
    三民區○○路四二三號時發生交通事故，導致其受有顏面複雜性撕裂傷及頭部外
    傷併腦震盪，其因上開傷害，臉部明顯遺存長達七公分之疤痕。九十年十月二十
    六日，上訴人前往被上訴人高雄分公司辦理出險事宜時，被上訴人曾給付上訴人
    一萬零六十五元等情，業據上訴人提出高雄市政府警察局交通大隊道路九十年十
    月十九日高市警交車字第○○一三一號交通事故證明書（原審卷第一七頁）長庚
    紀念醫院九十一年三月十四日乙診字第一二七一一號診斷證明書證明，且為兩造
    所不爭，俱堪信為真正。而本件兩造爭點，本訴部分為：系爭車禍是否為「單一
    車輛事故」？反訴部分為：被上訴人給付上訴人之一萬零六十五元是否為不當得
    利，若為不當得利，有無民法第一百八十條第一款規定之適用？
四、本訴部分：
    按當事人主張有利於己之事實，就其事實有舉證責任，民事訴訟法第二百七十七
    條前段定有明文。又主張權利存在之當事人，就權利發生之事實，與權利排除之
    一般要件欠缺之事實，負有舉證責任。查「被保險人因所有、使用或管理被保險
    汽車發生汽車交通事故，造成受害人體傷、殘廢或死亡者，不論被保險人有無過
    失，本公司（即被上訴人）依本保險契約之約定，對受益人給付保險金。」、「
    汽車交通事故僅涉及一輛汽車者，本公司對車內或車外之受害人，負保險責任，
    但不包含駕駛被保險汽車之人。」、「本保險契約所稱『受害人』，指因汽車交
    通事故而遭受體傷、殘廢或死亡之人。但汽車交通事故僅涉及一輛汽車者，受害
    人不包括該汽車之駕駛人。」，為本件保險契約第三條、第十八條、第二條第三
    項所約定（原審卷第一三九、一四○頁參照），是以依照本契約約定，並非被保
    險人一發生汽車交通故，被上訴人即應給付保險金，而是以被保險人使用被保險
    汽車發生汽車交通事故，造成受害人體傷等情況為前提，且無「汽車交通事故僅
    涉及一輛汽車者，受害人不包括該汽車之駕駛人。」之權利排除事由，被上訴人
    才須給付保險金與上訴人。故本件上訴人必須對於本件權利發生之事實（被保險
    人使用被保險汽車發生汽車交通事故，造成受害人體傷）及權利排除之一般要件
    欠缺之事實（本件並非汽車交通事故僅涉及一輛汽車者）負舉證責任。是以原審
    對於系爭車禍是否為「單一車輛事故」之舉證責任分配並無不當，且無顯失公平
    之處；上訴人認應由被上訴人舉證系爭車禍係單一車輛事故，為不可採。而上訴
    人對此如何無法舉證，以及被上訴人就此點抗辯如何可採，原審已論述綦詳。至
    於上訴人復於本院辯稱：被上訴人於九十年十月二十六日汽車保險理賠申請書「
    出險經過」欄中記載：「九十年五月十二日早晨，上班行經澄清路，要往長庚方
    向，被後方來車，從右手把來撞及之後摔倒翻滾，之後就不醒人事，由路人叫警
    員後處理，就長庚醫院急救。」，已足證明被上訴人自承系爭車禍並非單一車輛
    事故等語。經查，前揭保險理賠申請書雖的確載有上述文字，此有該申請書在卷
    可稽（原審卷第一二二頁參照），但被上訴人已否認該等文字係由其承辦人員所
    寫，上訴人又無法證明該等內容乃經被上訴人調查審認後記載，仍不能據此認為
    被上訴人曾自認系爭車禍非單一車輛事故。故原審認定上訴人請求被上訴人給付
    保險金四十二萬二千二百五十元及法定遲延利息，為無理由，並予駁回，核無不
    當。
五、反訴部分：
    上訴人不能舉證證明系爭車禍係因不明機車擦撞其所騎機車導致，而屬於單一車
    輛交通事故，被上訴人無庸給付保險金與上訴人已如前述。故被上訴人於九十年
    十月二十六日，給付上訴人之一萬零六十五元，即屬無法律上之原因，使上訴人
    受有利益，致被上訴人受有損害，上訴人自應返還其利益。次按「給付，有左列
    情形之一者，不得請求返還：一、給付係履行道德上之義務者。」民法第一百八
    十條第一款固定有明文，然當事人間是否有道德上權利義務存在，應依社會通念
    由客觀上認定，如並無道德上義務而主觀上誤信有此義務而為給付，仍得請求返
    還其利益。上訴人無法舉證證明被上訴人對其負有何道德上義務，上訴人抗辯系
    爭一萬零六十五元乃被上訴人為履行道德上義務而給付上訴人等語，已難遽信。
    縱使被上訴人在訴狀中記載：「基於情理，當時才未即向原告（即上訴人）追討
    該一萬餘元」係主觀上認為對被上訴人負道德上義務，但衡諸常情，客觀上仍難
    認本質為營利事業之保險公司對於不具理賠請求權之被保險人有何道德上之義務
    。上訴人所辯九十年十月二十六日，被上訴人所給付之一萬零六十五元係為履行
    道德上義務而給付，被上訴人不得請求返還等語，委難採信。
六、綜上所述，本件上訴人就本訴部分之主張與反訴部分之抗辯均為不足採，被上訴
    人就本訴之抗辯與就反訴之主張為可採信。是則上訴人於本訴部分主張依據保險
    契約，被上訴人應給付其四十二萬二千二百五十元及法定遲延利息，自屬無據。
    而被上訴人依據不當得利法律關係，請求上訴人給付一萬零六十五元，及自反訴
    狀繕本送達之翌日（即九十一年十一月十九日）起至清償日起，按年息百分之五
    計算之利息，為有理由。原審就本訴部分為上訴人敗訴之判決，及駁回其假執行
    之聲請；就反訴部分判命上訴人給付如本段前述，均無不合。上訴意旨指摘原判
    決不當，求予廢棄改判，為無理由，應予駁回。
七、本件事證已臻明確，兩造其餘攻擊防禦方法，核與本件判決結果無影響，爰不逐
    一論駁，併此敘明。
八、據上論結，本件上訴為無理由，依民事訴訟法第四百三十六條之一第三項、第四
    百四十九條第一項、第七十八條，判決如主文。
中　　　華　　　民　　　國　　九十三　　年　　　三　　　月  　二十五  　日
                                民事第六庭審判長法官    林惠瑜
                                                法官    郭美杏
                                                法官    姚念慈
右為正本係照原本作成。
不得上訴。
中　　　華　　　民　　　國　　九十三　　年　　　三　　　月  　二十五  　日
                                                書記官  朱俶伶
